【裁判字號】    98,上,568
【裁判日期】    981020
【裁判案由】    損害賠償
【裁判全文】
臺灣高等法院民事判決                   98年度上字第568號
上  訴  人  甲○○
訴訟代理人  施習盛律師
被 上訴 人  乙○○
上列當事人間損害賠償事件，上訴人對於中華民國98年4月27日
臺灣板橋地方法院97年度訴字第2264號第一審判決提起上訴，經
本院於98年10月6日言詞辯論終結，判決如下：
    主  文
原判決關於駁回上訴人後開第二項之訴部分，及該部分假執行之
聲請，暨訴訟費用之裁判均廢棄。
被上訴人應再給付上訴人新臺幣伍萬元及自民國九十七年十月二
十八日起至清償日止，按年息百分之五計算之利息。
其餘上訴駁回。
第一、二審（除確定部分外）訴訟費用由被上訴人負擔二十分之
一，餘由上訴人負擔。
    事實及理由
一、按在第二審為訴之變更或追加，非經他造同意，不得為之。
    但擴張或減縮應受判決事項之聲明者，不在此限，民事訴訟
    法第446條第1項及第255條第1項第3款分別定有明文。上訴
    人於民國（下同）98年5月15日民事上訴狀中上訴聲明：(一)
    原判決不利上訴人之部分廢棄。(二)被上訴人應給付上訴人新
    臺幣（下同）120萬元及自96年1月27日之翌日起至清償日止
    ，按年息5%計算之利息。(三)被上訴人應於中國時報、聯合報
    及自由時報之全國版第1版，以16號字體刊登如附件1所示之
    道歉啟事。(四)被上訴人在原審之反訴駁回（見本院卷第19至
    20頁）。嗣上訴人於本院審理中撤回請求被上訴人刊登道歉
    啟事部分（見本院卷第19、79頁），核其所為係屬減縮應受
    判決事項之聲明，揆諸前開說明，應予准許。
二、上訴人起訴主張：兩造均為臺北縣土城市清水國民小學（以
    下簡稱清水國小）教師，上訴人曾擔任該校員工合作社（下
    稱合作社）85、86學年度之會計及94學年度之監事，而被上
    訴人曾擔任88至94學年度理事主席，上訴人於擔任94學年度
    監事期間因合作社多項事務與被上訴人意見相左，遭被上訴
    人挾怨報復，於95年間以上訴人造具之合作社帳目不清為由
    ，向臺灣板橋地方法院檢察署（下簡稱板橋地檢署）告發上
    訴人侵占、背信、偽造文書等罪，經板橋地檢署檢察官於96
    年3月29日以96年度偵字第5755號為不起訴處分確定（下稱
    系爭偵查案件），足見被上訴人係虛構不實之事，誣指上訴
    人涉及侵占、偽造文書、背信等罪，致上訴人之名譽受侵害
    ，造成上訴人精神痛苦，自得向被上訴人請求侵權行為損害
    賠償等語。爰依民法第184條第1項前段、第195條規定，求
    為命：(一)被上訴人應給付上訴人120萬元及自96年1月28日起
    至清償日止，按年息5%計算之利息。(二)被上訴人應於中國時
    報、聯合報及自由時報之全國版第1版，以16號字體刊登如
    附件1之道歉啟事。(三)願供擔保，請准宣告假執行之判決。
    （原審為上訴人全部敗訴之判決，另就被上訴人提起反訴部
    分，判命上訴人應給付被上訴人5萬元及自反訴狀繕本送達
    翌日即97年11月26日起算之法定遲延利息，並駁回被上訴人
    其餘反訴之請求。上訴人就其敗訴部分聲明不服提起上訴。
    嗣上訴人於本院撤回關於請求被上訴人刊登道歉啟事部分，
    另被上訴人就其敗訴部分則未提起上訴，此部分已告確定。
    ）並上訴聲明：(一)原判決關於駁回上訴人後開第(二)項聲明及
    命上訴人給付部分廢棄。(二)被上訴人應給付上訴人120萬元
    及自96年1月28日起至清償日止按年息5計算之利息。(三)被上
    訴人於第一審之反訴駁回。
三、被上訴人則以：被上訴人告發上訴人侵占、背信、偽造文書
    等罪經板橋地檢署檢察官以系爭偵查案件為不起訴處分確定
    後，上訴人再對被上訴人提出誣告案，經板橋地檢署檢察官
    以97年度偵字第2401號認被上訴人並無任何刑事之主觀不法
    意圖，而予以不起訴處分，上訴人聲請再議亦經臺灣高等法
    院檢察署以97年度上聲議字第1673號駁回其再議確定，足認
    被上訴人告發上訴人之行為，並無故意或過失侵害上訴人之
    名譽權，上訴人之請求為無理由等語，資為抗辯。並於原審
    反訴主張：上訴人於96年1月5日以電子郵件向臺北縣教育局
    檢舉被上訴人利用清水國小六年級畢業旅行無課務時機未到
    校而曠職，並於同日上午8時多至清水國小教務處，要求教
    務主任己○○徹查被上訴人是否曠職，嗣由輔導主任戊○○
    於9時30分上課後以廣播方式要求所有科任教師至教務處簽
    到，被上訴人立刻與另3位自然科任老師至教務處簽到，詎
    上訴人復於96年1月7日再以電子郵件向臺北縣長信箱檢舉被
    上訴人於同年1月5日利用學生畢業旅行之際未到校上班而曠
    職，至學校廣播簽到時始出現（下稱系爭電子郵件），造成
    被上訴人名譽及人格受損，上訴人雖於同年1月8日向臺北縣
    政府撤回1月7日之檢舉，惟仍造成被上訴人名譽之損害。又
    上訴人於86年9月27日早上至社會科教具室對被上訴人拍桌
    辱罵，致被上訴人精神受有損害等情。爰依侵權行為法律關
    係，反訴求為命：(一)上訴人應給付被上訴人120萬元及自86
    年9月27日起至清償日止按年息5%計算之利息。(二)上訴人應
    於中國時報、聯合報及蘋果日報之全國第1版，以16號字體
    刊登如附件2之道歉啟事。(三)願供擔保，請准宣告假執行之
    判決。（原審就96年1月7日上訴人檢舉被上訴人曠職部分判
    命上訴人給付被上訴人5萬元本息，並駁回被上訴人其餘請
    求，被上訴人未聲明不服。）並答辯聲明：上訴駁回。
四、上訴人主張兩造均為清水國小教師，曾分別擔任該校合作社
    之監事及理事，被上訴人於95年間以上訴人於85、86學年度
    造具之合作社帳冊、財務報表及會計憑證等帳目不清為由，
    向板橋地檢署告發上訴人侵占、背信、偽造文書等罪，經板
    橋地檢署檢察官於96年3月29日為不起訴處分確定之事實，
    業據提出不起訴處分書為證（見原審卷第18至20頁），並為
    被上訴人所不爭執，堪信為真正。上訴人又主張被上訴人於
    系爭偵查案件中係虛構不實之事，誣指上訴人涉及侵占、偽
    造文書、背信等罪，使上訴人之名譽受侵害，爰請求非財產
    上之損害賠償等語，惟為被上訴人所否認，並以前揭情詞置
    辯，另反訴主張上訴人於96年1月7日檢舉被上訴人曠職侵害
    上訴人之名譽等語。是以本件兩造爭執要點在於：(一)被上訴
    人於系爭偵查案件中有無侵害上訴人之名譽權？(二)上訴人於
    96年1月7日以系爭電子郵件向臺北縣長信箱檢舉被上訴人曠
    職，有無侵害被上訴人之名譽權？(三)兩造得請求賠償之金額
    分別為若干？茲分述如下。
五、被上訴人於系爭偵查案件中有無侵害上訴人之名譽權？
  (一)按言論自由旨在實現自我、溝通意見、追求真理，及監督各
    種政治或社會活動；名譽則在維護人性尊嚴與人格自由發展
    ，二者均為憲法所保障之基本權利，二者發生衝突時，對於
    行為人之刑事責任，現行法制之調和機制係建立在刑法第
    310條第3項「真實不罰」及第311條「合理評論」之規定，
    及司法院大法官會議釋字509號解釋所創設合理查證義務之
    憲法基準之上，至於行為人之民事責任，民法並未規定如何
    調和名譽保護及言論自由，固仍應適用侵權行為一般原則及
    509號解釋創設之合理查證義務外，上述刑法阻卻違法規定
    ，亦應得類推適用。詳言之，涉及侵害他人名譽之言論，可
    包括事實陳述與意見表達，前者具有可證明性，後者則係行
    為人表示自己之見解或立場，無所謂真實與否。而民法上名
    譽權之侵害雖與刑法之誹謗罪不相同，惟刑法就誹謗罪設有
    處罰規定，該法第310條第3項規定「對於所誹謗之事，能證
    明其為真實者，不罰。但涉於私德而與公共利益無關者，不
    在此限」；同法第311條第3款規定，以善意發表言論，對於
    可受公評之事，而為適當之評論者，亦在不罰之列。蓋不問
    事實之有無，概行處罰，其箝制言論之自由，及妨害社會，
    可謂至極。凡與公共利益有關之真實事項，如亦不得宣佈，
    基於保護個人名譽，不免過當，而於社會之利害，未嘗慮及
    。故參酌損益，乃規定誹謗之事具真實性者，不罰。但僅涉
    及私德而與公共利益無關者，不在此限。又保護名譽，應有
    相當之限制，否則箝束言論，足為社會之害，故以善意發表
    言論，就可受公評之事，而適當之評論者，不問事之真偽，
    概不予處罰。上述個人名譽與言論自由發生衝突之情形，於
    民事上亦然。是有關上述不罰之規定，於民事事件即非不得
    採為審酌之標準。亦即，行為人之言論雖損及他人名譽，惟
    其言論屬陳述事實時，如能證明其為真實，或行為人雖不能
    證明言論內容為真實，但依其所提證據資料，足認為行為人
    有相當理由確信其為真實者；或言論屬意見表達，如係善意
    發表，對於可受公評之事，而為適當之評論者，不問事之真
    偽，均難謂係不法侵害他人之權利，尚難令負侵權行為損害
    賠償責任（最高法院97年度台上字第970號、96年度台上字
    第2146號、96年度台上字第928號、96年度台上字第855號判
    決意旨參照）。又按民法上名譽權之侵害非即與刑法之誹謗
    罪相同，名譽有無受損害，應以社會上對個人評價是否貶損
    作為判斷之依據，苟其行為足以使他人在社會上之評價受到
    貶損，不論其為故意或過失，均可構成侵權行為，其行為不
    以廣佈於社會為必要，僅使第三人知悉其事，亦足當之（最
    高法院90年台上字第646號判例意旨參照）。
  (二)經查，上訴人主張被上訴人以上訴人於85、86學年度擔任清
    水國小監事及會計期間造具之合作社帳冊、財務報表及會計
    憑證等帳目不清為由，以系爭偵查案件向板橋地檢署告發上
    訴人涉及侵占、背信、偽造文書等罪嫌，並提出附件30指述
    上訴人「喜歡向同事包攬科展的工程，學校會撥款給負責科
    展的老師材料費，同事會付錢給他（即上訴人）。而他將科
    展的材料費用轉由合作社支出。自己則把同事的錢和學校的
    錢一起進了自己的口袋」、附件33指上訴人「公益金買了科
    板（科學展覽的板子的簡稱），1/25即將放寒假，2/12、
    2/13寒假中買了B4影印紙，都是甲○○老師簽的簽收單，寒
    假中不營業，正好可以用合作社的影印機影印，這叫公器私
    用，至於錢則自己收下」、「85年度總分類帳偽造傳票與單
    據無效」、「公器私用、以私報公也很多」、「5.憑空捏造
    ，假借名義，行支出（A錢）之實，加上存款短少，因而掏
    空清水國小員生消費合作社」、附件35指上訴人「決算後現
    金短溢732,815元、2,072,263元、2,926,656元、3,090,172
    元、3,850,083元、532,815元」、「85年度侵占清水國小員
    生消費合作社款金額計算表：應賺金額2,258,414元、加不
    當開銷與作帳」，並稱上訴人製作不實帳冊單據，侵害上訴
    人之名譽等情，業據上訴人提出被上訴人於系爭偵查案件提
    出之告發資料影本1份為證（見原審卷第21至80頁，以上陳
    述見第22、23、25、37、39、43、47、51、55、59、63、64
    頁），被上訴人告發之前揭內容，係指上訴人擔任合作社會
    計及監事期間，其製作之帳冊、財務報表及會計憑證內容不
    實，金額短少，核均屬事實陳述之範疇，而非意見表達，故
    被上訴人所為前揭言論如能證明其為真實，或雖不能證明言
    論內容為真實，但依其所提證據資料，足證被上訴人有相當
    理由確信其為真實，或被上訴人已盡合理之查證義務者，即
    毋庸負侵權行為損害賠償責任。
  (三)次查，被上訴人於系爭偵查案件中告發上訴人擔任合作社會
    計及監事期間，其製作帳冊虛偽、決算後現金短溢、盈餘與
    現金不符等部分，經上訴人於系爭偵查案件提出答辯狀，自
    承就被上訴人指述部分確有傳票號碼編製錯誤、部分科目漏
    失、傳票缺載、作業疏（缺）失、會計科目缺失、少付5箱
    可能係廠商折扣或其他、沒押章僅為作業缺失、傳票編製錯
    誤僅為作業疏失，可能當初錯開沒抽出誤裝入、錯開傳票並
    無入帳誤放入、重複本張傳票、傳票漏記、銀行存款漏記於
    傳票、傳票為錯開無入帳、公益金多年前借款給學校但無人
    知悉，經詢問社會局告知可以公益金對沖、傳票漏掉更正純
    屬作業疏失、公費誤記為津貼為會計科目錯置、部分登帳時
    依實際情形已更正數字，僅傳票尚未更正、什項支出科目漏
    失僅為作業缺失、津貼科目漏失僅為作業缺失、傳票日期編
    製錯誤僅為作業缺失、進貨科目錯置僅為作業缺失、錯誤傳
    票並未列帳誤裝入、銀行存款科目錯置僅為作業缺失、應付
    帳款作業缺失、3筆傳票為同一交易事實等疏失（見偵查卷
    第283至347頁），雖經檢察官以上訴人或有疏失之處，然尚
    無由遽認其原即基於意圖為自己不法之所有為由，認上訴人
    並無侵占等犯行，而為不起訴之處分，惟上訴人處理合作社
    之帳冊、財務報表及會計憑證，既有前揭諸多疏失，是被上
    訴人於系爭偵查案件中陳述上訴人製作帳冊虛偽、決算後現
    金短溢、盈餘與現金不符而涉犯侵占、背信、偽造文書等部
    分，係被上訴人本於合作社理事主席之身分，告發前曾擔任
    合作社會計之甲○○對於帳目之製作有所不當，請求檢察官
    進一步偵辦，確係有相當理由確信其為真實，就此部分自毋
    庸負侵權行為損害賠償責任。
  (四)第查，上訴人於系爭偵查案件提出附件30指上訴人「喜歡向
    同事包攬科展的工程，學校會撥款給負責科展的老師材料費
    ，同事會付錢給他（即上訴人）。而他將科展的材料費用轉
    由合作社支出。自己則把同事的錢和學校的錢一起進了自己
    的口袋」、附件33指上訴人「公益金買了科板（科學展覽的
    板子的簡稱），1/25即將放寒假，2/12、2/13寒假中買了B4
    影印紙，都是甲○○老師簽的簽收單，寒假中不營業，正好
    可以用合作社的影印機影印，這叫公器私用，至於錢則自己
    收下」、「公器私用、以私報公也很多」（見原審卷第22、
    23、37頁），即被上訴人就其所指上訴人將科展材料費轉由
    合作社支出，並將同事及學校給付之金錢放進自己口袋、上
    訴人以公益金購買科板，於寒假期間以合作社之影印機影印
    ，公器私用等情，亦屬事實之陳述，惟被上訴人並未舉證證
    明其所為之前揭言論為真實，且被上訴人於系爭偵查案件中
    所提之證據資料，復僅涉及上訴人處理合作社帳冊、財務報
    表及會計憑證之錯誤之處，尚難認被上訴人有相當理由確信
    其所為之前揭陳述為真實，被上訴人亦未舉證證明其已盡合
    理之查證義務。且此等關於上訴人公器私用、以私報公、由
    合作社支出科展材料費之言論足以使上訴人在社會上之評價
    受到貶損，被上訴人雖係於系爭偵查案件中為前揭陳述，基
    於偵查不公開原則，尚不致於廣佈於社會，惟既足使偵辦系
    爭偵查案件之檢察官及同案共同被告知悉其事，揆諸前開說
    明，被上訴人仍應構成侵權行為。被上訴人雖抗辯其係依法
    告發上訴人，並無刑事主觀之不法意圖，且上訴人對被上訴
    人所提誣告之刑事告訴復經檢察官不起訴處分等語。惟查，
    被上訴人雖係系爭偵查案件之告發人，然其告發內容如未盡
    合理查證義務，或無相當理由確信其為真實，即應負侵害上
    訴人名譽之責任，不因其係告發人而為相異之處理，至被上
    訴人雖不構成刑事之誣告罪，然民事侵害名譽權之侵權行為
    構成要件與刑事之誣告罪並不相同，自難以上訴人所提誣告
    刑事告訴經檢察官為不起訴之處分確定，即認被上訴人亦毋
    庸負民事侵權行為責任，故被上訴人前揭抗辯尚無足採。
六、上訴人於96年1月7日以系爭電子郵件向臺北縣長信箱檢舉被
    上訴人曠職，有無侵害被上訴人之名譽權？
  (一)被上訴人反訴主張：被上訴人於96年1月5日遭人向臺北縣政
    府教育局檢舉被上訴人利用六年級畢業旅行之際未到校上班
    ，經教務主任己○○委託輔導主任戊○○廣播所有科任老師
    至教務處簽到，並查明被上訴人確有到校上班。上訴人竟於
    96年1月7日以系爭電子郵件再向臺北縣長信箱檢舉被上訴人
    於同年1月5日利用畢業旅行未到校上班，學校廣播簽名時始
    出現顯有曠職，侵害被上訴人之名譽。上訴人則抗辯：上訴
    人雖於96年1月7日向臺北縣長信箱檢舉被上訴人於同年1月5
    日未到校上班，惟上訴人隨即於同年1月8日撤回檢舉，並未
    侵害被上訴人之名譽等語。
  (二)經查，臺北縣政府教育局於96年1月5日上午接獲檢舉被上訴
    人當日未到校上課而曠職，該局督學於同日上午9時20分許
    以電話要求清水國小教務主任己○○調查，己○○委託輔導
    主任戊○○廣播全校科任老師至教務處簽到，被上訴人於要
    求之時限內出現簽到，上訴人亦於同日上午要求己○○調查
    被上訴人是否到校上課等情，業據證人己○○、戊○○於原
    審證述屬實（見原審卷第174、175、203至207頁），是被上
    訴人既在臺北縣教育局要求簽到之時限內出現簽到，堪認被
    上訴人於96年1月5日確無曠職之事實。
  (三)次查，上訴人於96年1月7日具名撰寫系爭電子郵件檢舉被上
    訴人「於1月5日利用其擔任六年級畢業履行無課務時機未到
    校，於學校廣播請全體科任老師至教務處簽名方出現，明顯
    有曠職乙事，請查明回覆，本案要查明有無，僅需調閱學校
    監視錄影畫面，請蔡老師說明當天幾點到校？從哪個門進入
    ？即可比對清楚，沒那麼難，不要含含糊糊又給做掉了」之
    內容，顯已明白指述被上訴人有曠職之事實，其所為亦屬事
    實之陳述而非意見之表達。再查，上訴人既於96年1月5日即
    認被上訴人當日有曠職情事，而要求教務主任己○○進行瞭
    解，則上訴人未在清水國小及己○○等人秉承臺北縣政府教
    育局之要求，查證被上訴人於96年1月5日到勤情形，卻逕於
    2日後以相同事由再向臺北縣長信箱檢舉，足證上訴人確未
    盡合理查證義務，且被上訴人於96年1月5日於臺北縣政府教
    育局要求之時限內出現簽到，亦難認上訴人已舉證證明其有
    相當理由確信系爭電子郵件之內容為真實，其所為自屬侵害
    被上訴人之名譽。縱上訴人事後於96年1月8日撤回檢舉，惟
    被上訴人之名譽已受損害，尚不因上訴人事後撤回檢舉而得
    卸免上訴人之侵權行為責任。
  (四)再按依教師請假規則第15條規定：「未辦請（補）假、公假
    或休假手續而擅離職守或假期已滿仍未銷假，或請假有虛偽
    情事者，均以曠職論；無故缺課者，以曠課論。曠職或曠課
    者，應扣除其曠職或曠課日數之薪給。」另公立高級中等以
    下學校教師成績考核辦法第4條第1項規定：「教師之年終成
    績考核，應按其教學、訓輔、服務、品德生活及處理行政等
    情形，依下列規定辦理：一、在同一學年度內合於下列條件
    者，除晉本薪或年功薪1級外，並給與1個月薪給總額之1次
    獎金，已支年功薪最高級者，給與2個月薪給總額之1次獎金
    ：(七)按時上下課，無曠課、曠職紀錄。」同條第3項規定：
    「在同一學年度內有下列情形之一者，留支原薪：(二)曠課超
    過2節或曠職累計超過2小時。」，足證教師倘有曠職情事，
    除將受扣薪處分並影響其服務成績考核外，外界亦將評價為
    不適任之教師，足證上訴人於96年1月7日向臺北縣長信箱提
    出之系爭電子郵件，檢舉被上訴人於同年1月5日曠職，確足
    貶損被上訴人之名譽。是上訴人以其於96年1月8日撤回系爭
    電子郵件之檢舉，不致侵害被上訴人之名譽云云，尚無足採
    。
  (五)又查，上訴人於96年1月7日寄發系爭電子郵件予臺北縣縣長
    信箱後，即由臺北縣政府教育局學管課人員於同年月8日，
    連同上訴人之檢舉函，一併以書函通知清水國小校長丙○○
    查明實際情形，於同年月9日中午前詳細回覆，並經證人丙
    ○○結證在卷，並有被上訴人提出教育局函文暨檢舉函各1
    件為證（見原審卷第129、172頁）。其後檢舉函則由證人己
    ○○或學校工友交付被上訴人，業據證人己○○於原審到庭
    結證屬實（見原審卷第209頁）。嗣被上訴人於同年月9日撰
    寫報告書，對於上開遭受檢舉內容逐一提出說明，復有被上
    訴人提出之報告書在卷可參，復經本院依職權向臺北縣政府
    教育局調閱96年1月7日檢舉案相關資料附卷可按（見原審卷
    第130頁、本院卷第41至45頁），亦為上訴人所不爭執。而
    上訴人於事後雖因證人丁○○以本於學校和諧之考量等語勸
    說，遂於同年月8日下課後再以電子郵件撤銷原檢舉，證人
    丁○○復將撤銷檢舉之事告知校長丙○○，亦有上開撤銷檢
    舉之電子郵件在卷可稽外，並據證人丁○○、丙○○證述在
    卷（見原審卷第147、172、176頁），是核其過程除兩造外
    ，另臺北縣政府（教育局）以及清水國小校長、教務主任、
    輔導主任等行政主管，甚至教師丁○○等人亦知悉其事，故
    上訴人於96年1月7日以系爭電子郵件所為之檢舉既指摘被上
    訴人於96年1月5日「明顯有曠職」並要求縣府「查明回覆」
    、「不要含含糊糊又給做掉了」等節，堪認其所為確足使第
    三人知悉其情事，並足使被上訴人之名譽受到貶損，上訴人
    應負侵權行為損害賠償責任，至為明確。
七、兩造得請求賠償之金額分別為若干？
  (一)按因故意或過失，不法侵害他人之權利者，負損害賠償責任
    ，民法第184條第1項前段定有明文。復按不法侵害他人之身
    體、健康、名譽、自由、信用、隱私、貞操，或不法侵害其
    他人格法益而情節重大者，被害人雖非財產上之損害，亦得
    請求賠償相當之金額，第195條第1項前段亦定有明文。
  (二)本件被上訴人於系爭偵查案件中之附件30指述上訴人「喜歡
    向同事包攬科展的工程，學校會撥款給負責科展的老師材料
    費，同事會付錢給他（即上訴人）。而他將科展的材料費用
    轉由合作社支出。自己則把同事的錢和學校的錢一起進了自
    己的口袋」、附件33指上訴人「公益金買了科板（科學展覽
    的板子的簡稱），1/25即將放寒假，2/12、2/13寒假中買了
    B4 影印紙，都是甲○○老師簽的簽收單，寒假中不營業，
    正好可以用合作社的影印機影印，這叫公器私用，至於錢則
    自己收下」、「公器私用、以私報公也很多」等語，侵害上
    訴人之名譽，致上訴人精神痛苦不堪，上訴人自得請求非財
    產上之損害賠償。又上訴人於96年1月7日以系爭電子郵件向
    臺北縣長信箱檢舉被上訴人於同年月5日利用清水國小六年
    級畢業旅行之際未到校上班而曠職，侵害被上訴人之名譽，
    致被上訴人精神痛苦不堪，被上訴人亦得請求非財產上之損
    害賠償。又按慰藉金之賠償以人格權遭受侵害，使精神上受
    有痛苦為必要，至其核給之標準固與財產上損害之計算不同
    ，惟非不可斟酌雙方身分、資力與加害程度，及其他各種情
    形核定相當之數額（最高法院51年台上字第223號判例意旨
    參照）。本院審酌兩造身分、地位、經濟能力，兩造皆任職
    於清水國小，均為教師，及婚姻及家庭情形（見原審卷第
    212、213頁）、財產狀況（見原審卷第216至222頁所附稅務
    電子閘門財產所得調件明細表），認兩造分別請求非財產上
    之損害賠償120萬元均屬過高，應分別核減為5萬元，始稱允
    適。
八、綜上所述，上訴人主張被上訴人於系爭偵查案件中侵害上訴
    人之名譽權，及被上訴人主張上訴人於96年1月7日向臺北縣
    長信箱檢舉其曠職之系爭電子郵件侵害被上訴人之名譽權，
    均為可採。又兩造請求之侵權行為損害賠償之債皆係無確定
    期限之債務，依民法第229條第2項之規定，債務人應自受催
    告時起始負遲延責任。從而，上訴人依民法第184條第1項、
    第195條第1項規定，求為命被上訴人給付5萬元及自起訴狀
    繕本送達翌日即97年10月28日起至清償日止，按年息5%計算
    之法定遲延利息，為有理由，逾此部分之請求，為無理由，
    不應准許，其假執行之聲請亦失所附麗，應併予駁回。被上
    訴人反訴請求上訴人給付5萬元及自反訴狀繕本送達翌日即
    97年11月26日起至清償日止，按年息5%計算之法定遲延利息
    ，為有理由，應予准許；逾此部分之請求，即非有據，應予
    駁回，其假執行之聲請亦失所依據，應併予駁回。原審就上
    訴人請求應准許部分為上訴人敗訴之判決，尚有未洽，上訴
    意旨指摘原判決此部分不當，求予廢棄改判，為有理由，爰
    由本院予以廢棄改判如主文第2項所示。至上訴人之請求不
    應准許部分，及被上訴人之請求應予准許部分，原審為上訴
    人敗訴之判決，並就命上訴人給付部分依職權宣告假執行，
    經核於法均無不合，上訴意旨就原判決此部分求予廢棄改判
    ，為無理由，應駁回其上訴。
九、本件事證已臻明確，兩造其餘之攻擊防禦方法及所提之證據
    ，經審酌後認均無礙判決之結果，爰不予一一論述，併此敘
    明。
據上論結，本件上訴為一部有理由，一部無理由，爰判決如主文
。
中    華    民    國    98    年    10    月    20    日
                  民事第十三庭
                        審判長法  官  蕭艿菁
                              法  官  楊絮雲
                              法  官  周舒雁
正本係照原本作成。
不得上訴。
中    華    民    國    98    年    10    月    20    日
                              書記官  秦仲芳
附件1：（上訴人主張被上訴人應登報道歉之內容）
「本人因捕風捉影、斷章取義、自以為是編置不合會計原理的不
實報表，誣指甲○○先生侵佔、被信、偽造文書、嚴重妨害其名
譽，特此登報向甲○○先生道歉。道歉人：乙○○。」
附件2：（被上訴人主張上訴人應登報道歉之內容）
「本人因逾越權限，且未經查證，自以為是，向學校行政單位及
教育主管舉發，誣指乙○○老師曠職，嚴重侵害其個人名譽。特
此登報向乙○○老師道歉。道歉人：臺北縣土城市清水國民小學
教師甲○○」


司法院資訊處製作；財團法人民間司法改革基金會備份。
